ACORDAO-COMPLETO-2579280

ACÓRDÃO 2563/2023 ATA 8/2023 - PRIMEIRA CÂMARA

VISTO, relatado e discutido o ato de pensão militar instituída por Hugo Gomes da Rocha em benefício de sua esposa Ercília Martins Rocha.
ACORDAM os Ministros do Tribunal de Contas da União, reunidos em sessão da 1ª Câmara, ante as razões expostas pelo relator e com fundamento no art.71, inciso III, da Constituição Federal, nos arts. 1º, inciso V, 39, inciso II, e 45 da Lei 8.443/1992, nos arts. 261 e 262 do Regimento Interno-TCU e na Súmula-TCU 106, em:
9.1. considerar ilegal e negar registro ao ato de pensão militar instituída por Hugo Gomes da Rocha em favor de Ercília Martins Rocha;
9.2. dispensar a reposição das importâncias indevidamente recebidas de boa-fé pela beneficiária até a data de ciência desta deliberação pelo órgão de origem;
9.3. determinar ao Comando do Exército que:
9.3.1. no prazo de 15 (quinze) dias a contar da ciência desta deliberação:
9.3.1.1. cesse os pagamentos decorrentes do ato impugnado, sob pena de ressarcimento das quantias pagas indevidamente e responsabilização solidária da autoridade competente;
9.3.1.2. dê ciência desta deliberação à interessada e a alerte de que o efeito suspensivo proveniente de eventual interposição de recurso no TCU não a eximirá da devolução dos valores indevidamente recebidos após a notificação, em caso de desprovimento do apelo;
9.3.2. no prazo de 30 (trinta) dias a contar da ciência desta deliberação:
9.3.2.1 encaminhe ao TCU comprovante da ciência da interessada; e
9.3.2.2. emita novo ato, livre das irregularidades apontadas, e o encaminhe ao Tribunal, por meio do Sistema e-Pessoal.

Ato de pensão militar.

Primeira Câmara

Comando do Exército

3. Interessada: Ercília Martins Rocha (XXX.746.992-XX)

13.1. Ministros presentes: Walton Alencar Rodrigues (Presidente), Benjamin Zymler, Jorge Oliveira (Relator) e Jhonatan de Jesus.
13.2. Ministro-Substituto presente: Augusto Sherman Cavalcanti.

JORGE OLIVEIRA

Adoto como relatório parte da instrução elaborada pela Unidade de Auditoria Especializada em Pessoal (AudPessoal) , que contou com a anuência de diretor da unidade e do Ministério Público junto ao TCU (MPTCU) , neste ato representado pela Procuradora-Geral Cristina Machado da Costa e Silva (peças 5-7) :
"INTRODUÇÃO
1.	Trata-se de ato de pensão militar, submetido, para fins de registro, à apreciação do Tribunal de Contas da União (TCU) , de acordo com o art. 71, inciso III, da Constituição Federal.  O ato foi cadastrado e disponibilizado ao TCU por intermédio do Sistema e-Pessoal, na forma do art. 2º e 4º da Instrução Normativa TCU 78/2018.
2.	O ato desse processo pertence às seguintes unidades:
2.1.	Unidade emissora: COMANDO DO EXÉRCITO.
2.2.	Unidade cadastradora:  DIRETORIA DE INATIVOS E PENSIONISTAS.
2.3.	Subunidade cadastradora: SUC12 - 12ª Região Militar.
EXAME TÉCNICO
Procedimentos aplicados
 (...) 
Exame das Constatações
9.	Ato: 18867/2020 - Inicial - Interessado (a) : HUGO GOMES DA ROCHA - CPF: XXX.957.712-XX
9.1.	Beneficiário: ERCILIA MARTINS ROCHA - CPF: XXX.746.992-XX - Cônjuge
9.2.	Parecer do Controle Interno: considerar o ato Legal.
9.3.	Constatação e análise: 
9.3.1.	Possível cômputo de tempo privado no tempo de serviço até 29/12/2000 e tempos que não contam para posto/graduação acima para fins de proventos na reserva (tempo privado, guarnição especial, OFR) . Devolução do ato para complementação das informações. Atos de reforma: [143960/2019].
	a. Justificativa do Gestor de Pessoal: Não há. Verificação efetuada no âmbito do TCU.
	b. Análise do Controle Interno:  Não há. Verificação efetuada no âmbito do TCU.
	c. Análise da Equipe Técnica: Ilegal
	Verificou-se o mapa de tempo de serviço anexado ao ato de concessão e, pela análise do documento, constata-se que o militar tem cinco anos, seis meses e dezessete dias de serviço público e seis anos e oito meses servidos em guarnição especial, sendo que estes tempos somente contam para fins de passagem para a reserva, conforme artigos 135 e 137 da lei 6.880/1980:
Art. 135. Na apuração do tempo de serviço militar, será feita distinção entre:
I - tempo de efetivo serviço; e
II - anos de serviço.
Art. 137. Anos de serviço é a expressão que designa o tempo de efetivo serviço a que se refere o artigo anterior, com os seguintes acréscimos:
I - tempo de serviço público federal, estadual ou municipal, prestado pelo militar anteriormente à sua incorporação, matrícula, nomeação ou reinclusão em qualquer organização militar;
II - 1 (um) ano para cada 5 (cinco) anos de tempo de efetivo serviço prestado pelo oficial do Corpo, Quadro ou Serviço de Saúde ou Veterinária que possuir curso universitário até que este acréscimo complete o total de anos de duração normal do referido curso, sem superposição a qualquer tempo de serviço militar ou público eventualmente prestado durante a realização deste mesmo curso; (Revogado pela Medida Provisória nº 2.215-10, de 31.8.2001) 
III - tempo de serviço computável durante o período matriculado como aluno de órgão de formação da reserva;
IV - tempo relativo a cada licença especial não-gozada, contado em dobro; (Revogado pela Medida Provisória nº 2.215-10, de 31.8.2001) 
V - tempo relativo a férias não-gozadas, contado em dobro; (Revogado pela Medida Provisória nº 2.215-10, de 31.8.2001) 
VI - 1/3 (um terço) para cada período consecutivo ou não de 2 (dois) anos de efetivo serviço passados pelo militar nas guarnições especiais da Categoria 'A', a partir da vigência da Lei nº 5.774, de 23 de dezembro de 1971. (Redação dada pela Lei nº 7.698, de 1988) 
§ 1º Os acréscimos a que se referem os itens I, III e VI serão computados somente no momento da passagem do militar à situação de inatividade e para esse fim.
§ 2º Os acréscimos a que se referem os itens II, IV e V serão computados somente no momento da passagem do militar à situação de inatividade e, nessa situação, para todos os efeitos legais, inclusive quanto a percepção definitiva de gratificação de tempo de serviço, ressalvado o disposto no § 3º do artigo 101.
	Dessa forma, descartando-se os aludidos tempos (serviço público e guarnição especial) o militar não faz jus ao posto acima amparado pelo inciso II do artigo 50 da lei 6.880/1980, pois desconsiderando tais tempos, terá menos de 30 anos de serviço, segue transcrição:
Art. 50. São direitos dos militares:
[...]
II - a percepção de remuneração correspondente ao grau hierárquico superior ou melhoria da mesma quando, ao ser transferido para a inatividade, contar mais de 30 (trinta) anos de serviço;
	Logo, como tal situação repercute diretamente sobre os proventos da pensão em estudo, o ato deve ser considerado ilegal e o valor da pensão deve ser reajustado para proventos com base na graduação de Cabo.
9.4.	O quadro resumo de ocorrências e, quando for o caso, o detalhamento da norma legal e da jurisprudência para a inconsistência acima elencada encontra-se no anexo II dessa instrução. 
9.5.	Encaminhamento do ato: 
 (...) 
CONCLUSÃO
10.	A abrangência e a profundidade das verificações levadas a efeito fundamentam convicção de que o ato 18867/2020 pode ser apreciado pela ilegalidade, em razão das irregularidades apontadas no item Exame das Constatações desta instrução, que representam afronta à legislação e à jurisprudência de referência
PROPOSTA DE ENCAMINHAMENTO
11.	Ante o exposto, com fundamento no art. 71, inciso III, da Constituição Federal, no art. 1º, inciso V, e art. 39, incisos I e II, da Lei 8.443/1992, no art. 260 do Regimento Interno do Tribunal de Contas da União, propõe-se: 
11.1.	Considerar ILEGAL e recusar registro do ato de Pensão militar 18867/2020 - Inicial de HUGO GOMES DA ROCHA do quadro de pessoal do órgão/entidade COMANDO DO EXÉRCITO, com base nos arts. 71, inciso III, da Constituição Federal, 1º, inciso V, e 39, inciso II, da Lei 8.443/1992 e 260, § 1º, do Regimento Interno.
11.2.	Com fulcro no art. 262, caput, do Regimento Interno deste Tribunal, determinar ao órgão/entidade COMANDO DO EXÉRCITO que: 
11.2.1. emita novo ato, livre da irregularidade ora apontada, em substituição ao ato de Pensão militar de HUGO GOMES DA ROCHA, submetendo-o à nova apreciação por este Tribunal, na forma do artigo 260, caput, também do Regimento.
11.2.2. dispense a devolução dos valores indevidamente recebidos de boa-fé até a data da ciência do órgão/entidade COMANDO DO EXÉRCITO, do acórdão que vier a ser proferido, com base no Enunciado 106 da Súmula da Jurisprudência do TCU.
11.2.3. informe o teor do acórdão que vier a ser prolatado, encaminhando ao TCU, no prazo de trinta dias, comprovante da data de ciência pelo (a) interessado (a) , nos termos do art. 4º, § 3º, da Resolução TCU 170/2004.
11.2.4. dê ciência, no prazo de quinze dias, contados da notificação, do inteiro teor desta deliberação (a) o interessado (a) , alertando-o (a) de que o efeito suspensivo proveniente da interposição de eventuais recursos junto ao TCU não o (a) exime da devolução dos valores percebidos indevidamente, caso o recurso não seja provido.
11.2.5. promova o recálculo do valor atualmente pago a título de reforma/pensão militar com base no posto/graduação incorreto, no prazo 15 (quinze) dias, contados a partir da ciência desta deliberação, sujeitando-se a autoridade administrativa omissa à responsabilidade solidária, em face de manifesta ilegalidade."
	É o relatório.

não há

PENSÃO MILITAR. APRECIAÇÃO DO ATO DE REFORMA DO INSTITUIDOR PREJUDICADA POR PERDA DE OBJETO. CÁLCULO DOS PROVENTOS DO INSTITUIDOR SOBRE A REMUNERAÇÃO DE GRAU SUPERIOR AO POR ELE OCUPADO, MEDIANTE UTILIZAÇÃO DE TEMPO DE SERVIÇO PÚBLICO E PRESTADO EM GUARNIÇÃO ESPECIAL. CÔMPUTO DE TEMPO DE SERVIÇO PÚBLICO CIVIL PARA FINS DE ANUÊNIOS. INDEPENDÊNCIA ENTRE ATO DE REFORMA E DE PENSÃO DELE DECORRENTE. OFENSA AO DISPOSTO NO ART. 137, § 1º, DA LEI 6.880/1980. ILEGALIDADE DA PENSÃO. NEGATIVA E REGISTRO. DETERMINAÇÕES.

PENSÃO MILITAR (PMIL)

Trata-se de ato de concessão da pensão militar instituída por Hugo Gomes da Rocha em benefício de sua esposa, Ercília Martins Rocha.
2.	A Unidade de Auditoria Especializada em Pessoal (AudPessoal) e o Ministério Público junto ao TCU (MPTCU) se manifestaram pela ilegalidade do ato, uma vez que o tempo de serviço público anterior do instituidor e o prestado em guarnição especial foram utilizados indevidamente para possibilitar a percepção de remuneração correspondente ao grau hierárquico superior ao por ele ocupado quando em atividade, nos termos do art. 50, inciso II, da Lei 6.880/1980.
3.	Manifesto-me de acordo com os pareceres.
4.	De início, destaco que o instituidor não mais se encontrava em atividade à data do falecimento. Seu ato de reforma (143960/2019) foi encaminhado ao TCU em 2/3/2020, sendo considerado prejudicado, por perda de objeto, por meio do Acórdão 10031/2020-TCU-Primeira Câmara (Relator: Ministro Vital do Rêgo) . 
5.	Todavia, não há óbice para que irregularidade não apontada pelo Tribunal em ato de aposentadoria ou de reforma venha a ser indicada na posterior apreciação de atos de pensão deles decorrentes, em face da independência dos atos. Nessa linha, destaco, entre outros, os seguintes precedentes:
Acórdão 5263/2020-TCU-Primeira Câmara (Relator: Ministro Vital do Rêgo) :
"Os atos de concessão de reforma e pensão militar, embora tenham correlação, são atos complexos independentes de tal sorte que, uma eventual irregularidade que não tenha sido analisada em um ato de reforma apreciado pela legalidade pode ser reavaliada como um ato de pensão militar."
 Acórdão 8057/2020-TCU-Segunda Câmara (Relatora: Ministra Ana Arraes) :
"A despeito de o TCU ter considerado legal o ato de alteração de reforma do ex-militar, não há vinculação inafastável entre o ato instituidor e a pensão. É importante destacar que a jurisprudência do TCU sem se consolidado no sentido de que a apreciação de pensão decorrente de ato de aposentadoria ou reforma poderá ser objeto de nova análise, pois a concessão deste benefício é ato novo, igualmente complexo, que se aperfeiçoa após a apreciação realizada por este Tribunal no exercício da competência prevista no art. 71, inciso III, da Constituição de 1988."
Acórdão 18201/2021-TCU-Primeira Câmara (Relator: Ministro Benjamin Zymler) :
"Quanto ao ponto, convém registrar que é pacífica a jurisprudência deste Tribunal no sentido de que o ato de aposentadoria e/ou reforma e a pensão dele decorrente, inclusive a reversão da pensão militar, são autônomos entre si, permitindo-se que a cada julgamento os seus requisitos sejam apreciados em toda a sua verticalidade, a fim de que se analise a legitimidade de cada concessão."
6.	Dessa forma, ainda que o ato de reforma do instituidor não tenha sido apreciado, irregularidades nele contidas podem ser avaliadas no ato de pensão em exame.
7.	Superada essa preliminar, vejo, quanto ao mérito, que o ex-militar, quando reformado, contava com 33 anos, 4 meses e 5 dias de tempo de serviço. Esse tempo incluía 5 anos, 6 meses e 17 dias de serviço público e 6 anos e 8 meses associados a serviço militar prestado em guarnição especial (peça 3, p. 6) . 
8.	Como o somatório desses tempos superou 30 anos, a Diretoria de Inativos e Pensionistas do Exército concedeu ao interessado - e agora à pensionista - a vantagem referida no art. 50, inciso II, da Lei 6.880/1980, calculando seus proventos sobre o soldo de Terceiro Sargento, embora ele ocupasse na ativa o posto de Cabo.
9.	A análise sistêmica da norma de regência revela que aqueles tempos não se prestam a essa finalidade. O art. 137 da Lei 6.880/1990 trouxe uma série de situações, explicitadas em seus incisos, que possibilitariam que o "tempo de serviço efetivo" do militar fosse majorado, incluindo-se, entre elas, o serviço público federal, estadual ou municipal prestado anteriormente à incorporação, matrícula, nomeação ou reinclusão em organização militar (inciso I) e o serviço prestado em guarnições especiais (inciso VI) . Ocorre que os §§ 1º e 2º daquele artigo especificaram os fins para os quais cada um daqueles acréscimos seriam computados. E a leitura desses parágrafos conduz à inequívoca conclusão de que o tempo de serviço público e o passado em guarnições especiais somente possibilitariam a contagem para a inatividade.
10.	Há várias deliberações deste Tribunal quanto à ilegalidade em questão, como exemplifica o seguinte enunciado extraído da jurisprudência selecionada (Acórdão 709/2023-TCU-Primeira Câmara, relator: Ministro Benjamin Zymler) :
"O tempo de serviço prestado pelo militar em guarnição especial somente pode ser considerado para fins de transferência para a inatividade (art. 137, inciso VI c/c § 1º, da Lei 6.880/1980) , não podendo esse tempo ser utilizado para a concessão da vantagem de remuneração na inatividade correspondente ao grau hierárquico superior, ou sua melhoria, prevista na redação original do art. 50, inciso II, da Lei 6.880/1980."
11.	Trecho do voto condutor do Acórdão 631/2020-TCU-Primeira Câmara (Relator: Ministro Vital do Rêgo) igualmente ilustra o entendimento do TCU sobre o assunto:
"O § 1º do art. 137 preconiza que 'os acréscimos a que se referem os itens I, III e VI serão computados somente no momento da passagem do militar à situação de inatividade e para esse fim'. Tal dispositivo demonstra que a norma trouxe uma qualificação para a expressão 'anos de serviço' e discriminou, entre os tempos, aqueles que poderiam surtir todos os efeitos e aqueles que só permitiriam a contagem para inatividade." (destaquei) 
12.	Na mesma linha de raciocínio, o Ministro Benjamin Zymler afirmou no voto condutor do Acórdão 7935/2022-TCU-Primeira Câmara o que se segue:
"10. E dali se extrai que o tempo de serviço público e o tempo ficto vinculado às guarnições especiais poderiam ser admitidos para a inativação, mas 'somente no momento da passagem do militar à situação de inatividade e para esse fim' (art. 141, inciso I e § 1º) . No ponto, cobra relevo o fato de que, quando a Lei pretendeu conferir efeitos mais abrangentes a determinados tempos de serviço, ela expressamente o fez, como nos casos do tempo de aluno universitário dos oficiais dos quadros auxiliares e do tempo ficto de licença especial não gozada (art. 141, § 2º) .
 (...) 
12. De fato, o discrímen fica evidente quando se verifica, no § 2º do mesmo artigo, que a norma foi expressa em ampliar - quando pretendeu fazê-lo - os efeitos de outros específicos tempos de serviço eventualmente averbados."
13.	Neste caso, da mesma forma como ocorreu no último precedente indicado, verifico que também se encontra incorreto o percentual de anuênios lançado no título concessório (26% - peça 3,  p. 2) , pois, para chegar a esse número, o Comando do Exército indevidamente acresceu os 5 cinco anos de tempo de serviço público civil aos 21 anos de tempo de efetivo serviço militar do instituidor (20 anos completos contados dia a dia e um ano de licença especial não gozada - peça 3, p. 6) , em contrariedade à disciplina legal (art. 137, § 1º, da Lei 6.880/1990) .
14.	Assim, com esse acréscimo, concluo não haver dúvidas quanto à ilegalidade do ato em análise.
Ante o exposto, VOTO no sentido de que o Tribunal adote a minuta de acórdão que submeto à deliberação deste Colegiado. 
	TCU, Sala das Sessões, em 4 de abril de 2023.
JORGE OLIVEIRA 
Relator